【裁判字號】    98,家訴,39
【裁判日期】    990420
【裁判案由】    剩餘財產分配
【裁判全文】
臺灣高雄地方法院民事判決              98年度家訴字第39號
原      告  丙○○
被      告  甲○○
訴訟代理人  乙○○
上列當事人間請求分配剩餘財產事件，本院於民國99年3 月30日
言詞辯論終結，判決如下：
    主  文
原告之訴駁回。
訴訟費用由原告負擔。
    事實及理由
一、本件原告主張：
  (一)原告自民國59年即服務於高雄市政府領有固定收入，於65年
    10月9 日與被告結婚，於79年4 月18日以新臺幣（下同）
    475 萬元購買系爭高雄市○鎮區○○段三小段地號829 號，
    地目：建，面積：43平方公尺，及其地上建築改良物建號：
    00000 0000 即門牌號：公正路254 號，委託被告辦理過戶
    ，不料被告竟背信將系爭房地過戶於自己名下，直至83年12
    月15日原告始發覺有異，向被告據理力爭，將建築改良物過
    戶為原告名下，土地部分因過戶須再繳一大筆土地增值稅及
    被告要求不要變動維持於被告名下迄今。
  (二)婚後被告常毆打原告，經本院判決兩造離婚獲准。又原告與
    被告夫妻關係存續期間家庭生活費、子女教育費、水電費皆
    由原告負擔，目前尚扶養殘障大兒子，系爭土地現值
    2881,000元，房屋現值158,500 元財產分配現然不公平。為
    此，爰依民法第1030條之1 第2 項、第1058條規定，請求被
    告應將坐落高雄市○鎮區○○段三小段地號八二九號、地目
    ：建、面積：34平方公尺土地所有權移轉登記予原告等語。
二、被告辯稱：當初這房子是因為父親過世而兄弟分產，此房子
    歸被告所有。原告說此房子是被告偷偷移轉至自己名下，事
    實上是當初父親分產時，分給被告的，不是被告偷偷移轉至
    自己名下的，此房子是爸爸出錢給被告買來的。被告癱瘓之
    後，原告要聲請離婚，並同時進行假扣押，房子還有60萬之
    貸款未清償，原告住在此房子內，原告怕房子被拍賣，於是
    代被告清償60貸款，等到離婚之後，原告再向被告起訴主張
    清償借款，原告獲得勝訴判決，後來兩造和解，以17萬元和
    解，並聲明原告之訴駁回等語置辯。
三、得心證之理由：
  (一)原告上開主張之事實，固據其提出戶籍謄本、土地所有權狀
    影本，建物所有權狀影本、95年度簡字第2449號刑事簡易判
    決書影本、95年度婚字第735 號判決書影本、子女教育費收
    據及子女生活費對照表、土地第二類謄本、高雄市稅捐稽徵
    處房屋稅籍證明書各1 份附卷可稽，然被告迭次於本院言詞
    辯論期日否認原告主張，然質之證人王月秀於本院98年11月
    19日言詞辯論期日到庭證稱：「（問：被告甲○○的父親朱
    有益先生過世，何時過世的？）大概是96年9 月份過世的。
    」、「（問：朱有益過世之後，兄弟是否有分到財產？）分
    財產不是朱有益去世之後才分的，是朱有益在20年前大約79
    年間，認為房價會上漲，兄弟間每人平分約150 萬元，要去
    買房子的自己出去買房子。」、「（問：就你所知甲○○所
    有坐落在高雄市○鎮區○○段之土地及房屋，她們是如何買
    此房子的？）我們給甲○○150 萬元，朱有益還給每個家庭
    一張60萬元市價華南銀行之股票，上開之土地及房子大概是
    被告那個時間點拿這些錢去買的。」等語；證人詹美惠到庭
    證稱：「（問：就你所知甲○○所有坐落在高雄市○鎮區○
    ○段3 小段829 地號之土地及房屋，她們是如何買此房子的
    ？）因為朱有益生前要分財產，要每個兄弟每個人150 萬，
    把房子鑑價約300 萬元，我們就拿現金給未分到房子的兄弟
    150 萬給她們出去買房子，朱有益還給每個家庭一張60萬元
    市價華南銀行之股票。」、「（問：甲○○買上開土地及房
    子之時間點為何？就是大約在分財產那個時候買的。」等語
    ；證人劉金桂到庭證稱：「（問：就你所知甲○○所有坐落
    在高雄市○鎮區○○段3 小段329 地號之土地及房屋，她們
    是如何買的？）因為朱有益生前要分財產，要每個兄弟每個
    人150 萬，朱有益還給每個家庭一張60萬元市價華南銀行之
    股票。上開之土地及房子大概是被告那個時間點拿這些錢去
    買的。」等語（見本院卷第167 頁），則上開系爭房地是否
    確如原告主張於79年4 月18日以475 萬元所購得，仍不無疑
    問。
  (二)復自原告於本院98年10月20日庭呈支票影本暨其證明書上所
    載「購於前鎮區○○路254 號透天房子乙棟為475 萬元整，
    此款數目包括妻丙○○之薪水總數110 萬元整，以此張證明
    為憑證」等語觀之（見本院卷第138 號），原告工作薪水總
    數僅110 餘萬元，有何財力購得上開價額475 萬元之房地，
    參以原告復僅空言指稱，並未具體指證以實其說，從而，原
    告陳稱上開系爭房地為原告於兩造婚姻關係存續中出資購得
    等情，尚難為本院所採信，是原告依據民法第1058條規定請
    求被告為所有權移轉登記，乃無理由。
  (三)另按「夫妻未以契約訂立夫妻財產制者，除本法另有規定外
    ，以法定財產制，為其夫妻財產制」、「法定財產制關係消
    滅時，夫或妻現存之婚後財產，扣除婚姻關係存續所負債務
    後，如有剩餘，其雙方剩餘財產之差額，應平均分配。但下
    列財產不在此限：一、因繼承或其他無償取得之財產。二、
    慰撫金。依前項規定，平均分配顯失公平者，法院得調整或
    免除其分配額。」民法第1005條、第1030條之1 第1 、2 項
    分別定有明文。然按剩餘財產分配是否顯失公平，應就整體
    財產觀之，尚難僅就某特定標的比較，參以本院就上開系爭
    房地命高雄市建築公會鑑定結果，原告所有高雄市○鎮區○
    ○段3 小段364 建號主建物及其未保存建物價值合計979,38
    0 元；另被告所有高雄市○鎮區○○段3 小段364 建號土地
    鑑定價值為3,569,000 元，有高雄市建築師公會鑑估報告書
    1 份在卷可參（見本院卷第179 頁），雖原告所有上開系爭
    建物價值較被告所有上開系爭土地價值為低，本院審酌79年
    間兩造以總價475 萬購得系爭土地及房屋，原告出資110 萬
    ，餘額由被告負擔，直至兩造離婚，被告尚有貸款60萬元未
    清償，房屋部分由原告取得，土地部分由被告取得，符合依
    兩造當初出資比例。再依土地及房屋之使用性質，依民法第
    425 條之1 規定，土地受讓人或房屋受讓人與讓與人間或房
    屋受讓人與土地受讓人間，推定在房屋得使用期限內，有租
    賃關係，然兩造對此租賃關係並未有何租金約定，是以原告
    所取得免付租金之利益，再相較於土地價值，難稱不利。從
    而，原告主張兩造剩餘財產分配顯失公平等情，自非允洽。
四、綜上所陳，原告本於民法第1030條之1 第2 項、第1058條規
    定，請求被告應將坐落高雄市○鎮區○○段三小段地號八二
    九號、地目：建、面積：34平方公尺土地所有權移轉登記予
    原告所有，乃無理由，應予駁回。
五、本件事證已臻明確，兩造其餘攻擊防禦方法，經核與本院判
    決結果不生影響，爰不一一論述，附此敘明。
六、據上論斷，原告之訴為無理由，依民事訴訟法78條，判決如
    主文。
中    華    民    國    99    年    4     月    20    日
                        家事法庭  法  官  何清富
以上正本係照原本作成。
如不服本判決，應於送達20日內，向本院提出上訴狀並表明上訴
理由，如於本判決宣告後送達前提起上訴者，應於判決送達後10
日內補提上訴理由書（須附繕本）。
中    華    民    國    99    年    4     月    20    日
                                  書記官  葉彥伶

司法院資訊處製作；財團法人民間司法改革基金會備份。
